【裁判字號】    99,家抗,13
【裁判日期】    990521
【裁判案由】    分割遺產
【裁判全文】
臺灣高等法院高雄分院民事裁定          99年度家抗字第13號
抗  告  人  己○○
相  對  人  巳○○()
            壬○○()
            辰○○()
            申○()
            戌○○○()
            甲○○()
            辛○()
            癸○○
            丑○○
            午○○
            戊○○○()
            酉○○○
            卯○○
            子○○
            庚○○
            未○○
            寅○○
            丁○○
            丙○○
            乙○○
上列抗告人因與相對人請求分割遺產事件，對於民國99年4 月9
日臺灣高雄地方法院98年度家訴字第166 號所為裁定提起抗告，
本院裁定如下：
    主  文
抗告駁回。
抗告訴訟費用由抗告人負擔。
    理  由
一抗告意旨略以：抗告人訴請相對人分割遺產，因相對人未辦繼
  承登記，故抗告人僅得依據土地登記謄本上記載之共有人為被
  告。縱部分被告已死亡，惟依民事訴訟法第168 條之規定、最
  高法院86年度台上字第1138號判決，當事人中部分被告死亡，
  訴訟程序在有繼承人、遺產管理人或其他依法令應續行訴訟之
  人承受其訴訟以前當然停止；抗告人已向原法院陳明被告即相
  對人之戶籍謄本，並陳明其將查明已死亡被告之繼承人，是否
  已向法院聲明拋棄繼承或限定繼承，並向戶政事務所申請已死
  亡被告之繼承人之戶籍謄本，製作繼承系統表，以確定已死亡
  被告之繼承人，屬於得補正之事項。詎原法院以部分被告於起
  訴時已不存在，欠缺訴訟主體，屬於無從補正事由等語，裁定
  駁回抗告人之起訴（下稱原裁定）。如此抗告人將因個人資料
  保護關係，無從查明已死亡被告之繼承人，將造成抗告人之起
  訴迭遭法院駁回之窘境，有違法院解決紛爭之任務。爰提起本
  件抗告，請求廢棄原裁定等語。
二按民事訴訟法第168 條所定之承受訴訟，必以當事人於訴訟繫
  屬中死亡，始有由法定應續行訴訟之人承受其訴訟之問題。若
  於「起訴前」死亡者，原即欠缺當事人能力之要件，殊無上開
  規定之適用，最高法院87年度台抗字第217 號裁定要旨足資參
  照。又承受訴訟，必當事人於訴訟繫屬中死亡者，始有其適用
  ，如其在訴訟繫屬以前已經死亡，既無權利能力，其當事人能
  力即屬有欠缺，縱列其為當事人，其繼承人自不得聲明承受訴
  訟，最高法院87年度台上字第1066號判決亦可供參考。易言之
  ，原告起訴時被告已死亡而不存在者，縱列為被告，亦無民事
  訴訟法第168 條之承受訴訟之問題；且起訴時被告死亡之情形
  ，因該被告已不存在，自無從裁定命補正，法院應依民事訴訟
  法第249 條第1 項之規定裁定駁回原告之訴。再按繼承人有數
  人時，在分割遺產前，各繼承人對於遺產全部為公同共有，民
  法第1151條定有明文。又分割遺產之訴，所應分割之遺產，為
  兩造當事人所公同共有，訴訟標的對於全體共有人必須合一確
  定，屬固有必要共同訴訟，須所有之繼承人即公同共有人同為
  原被告，缺一不可，否則當事人適格即有欠缺。職是，若起訴
  前應為固有必要共同訴訟之當事人已死亡而不存在，即應以其
  繼承人為當事人，列為原告或被告，倘將已死亡之人逕列原告
  或被告，則無從形成訴訟關係，亦無從補正；又僅將其他尚生
  存之當事人列為原告或被告，因分割遺產訴訟屬於固有必要共
  同訴訟，性質上須全體共有人共同應訴被訴，因此於訴訟繫屬
  前更需將全體公同共有人列為原被告，否則訴即不合法，且無
  從命補正。
三經查：本件抗告人係於民國98年9 月17日提起本件分割遺產訴
  訟，主張債務人即相對人未○○、寅○○及訴外人嚴林蒨、林
  衡達、林惠玲、林昌世、林扶世、楊思瑛、楊思雄、陳韶、顏
  明宏、顏明誠、顏明格等間給付買賣價金強制執行事件，業經
  抗告人聲請原法院以98年度司執助財字第314 號給付買賣價金
  強制執行事件，查封債務人林惠玲、林昌世、林扶世與相對人
  等20人因繼承關係所公同共有坐落高雄市○○區○○段第383
  、384 、391 號地號之土地，惟因高雄市○○區○○段第383
  、384 、391 、392 、393 、396 、397 、398 地號土地（下
  稱系爭公同共有土地）係上開債務人林惠玲、林昌世、林扶世
  與相對人等20人因繼承而公同共有，因全體繼承人未完成遺產
  之分割，執行法院不得逕行拍賣債務人對遺產之公同共有權利
  ，須待全體繼承人辦理遺產分割完畢，始得就債務人分得之特
  定財產為拍賣執行，抗告人遂代位債務人即相對人未○○、寅
  ○○，以巳○○、壬○○、辰○○、申○、戌○○○、甲○○
  、辛○、癸○○、丑○○、午○○、戊○○○、酉○○○、卯
  ○○、子○○、庚○○、未○○、寅○○、丁○○、丙○○、
  乙○○等20人為被告，請求分割系爭公同共有土地。惟其中戊
  ○○○業於83年5 月19日死亡、巳○○於86年1 月18日死亡、
  辛○於89年11月2 日死亡、甲○○於91年3 月15日死亡、戌○
  ○○於91年8 月2 日死亡、辰○○於94年9 月23日死亡、申○
  於95年2 月15日死亡、壬○○於96年5 月31日死亡等節，有抗
  告人之民事起訴狀、系爭公同共有土地登記第二類謄本、上開
  被告之戶籍謄本在卷可考（見原法院卷第3 頁至第4 頁、第5
  頁至第66頁、第134 頁至第140 頁、第144 頁）。足認系爭公
  同共有土地尚未分割，為相對人等20人所公同共有，且其中公
  同共有人戊○○○、巳○○、辛○、甲○○、戌○○○、辰○
  ○、申○、壬○○於抗告人起訴前業已死亡。因本件遺產分割
  訴訟屬於固有必要共同訴訟，依上開說明原告即抗告人須將全
  體公同共有人列為被告，其起訴始為合法。而戊○○○、巳○
  ○、辛○、甲○○、戌○○○、辰○○、申○、壬○○等人於
  起訴時已不存在，亦即無訴訟程序主體存在，詎抗告人於起訴
  時未將繼承上開已死亡者公同共有權之人列為被告，逕將已死
  亡之公同共有人列為被告，如此即不符合分割遺產之訴屬於固
  有必要共訴訟之性質，且亦屬無法補正事項。是以揆諸上開說
  明，抗告人之起訴為不合法，原裁定駁回抗告人之起訴，核無
  不合。另抗告人主張應依民事訴訟法第168 條之規定裁定停止
  訴訟等語，惟依首揭說明，承受訴訟必當事人於訴訟繫屬中死
  亡者，始有其適用，若於訴訟繫屬前死亡，則無民事訴訟法第
  168 條規定適用餘地。因此抗告人就此主張，亦不足採。從而
  ，抗告意旨指摘原裁定不當，求予廢棄，非有理由，應予駁回
  。
四據上論結，本件抗告為無理由，依民事訴訟法第495 條之1 第
  1 項、第449 條第1 項、第95條、第78條，裁定如主文。
中    華    民    國    99    年    5     月    21    日
                            民事第四庭
                                審判長法官  蔡文貴
                                法      官  黃科瑜
                                法      官  謝靜雯
以上正本證明與原本無異。
如不服本裁定應於送達後10日內向本院提出再抗告狀（並按他造
當事人之人數附繕本），並繳納再抗告費新臺幣1,000 元。
再為抗告僅得以適用法規顯有錯誤為理由，並應委任律師為代理
人。
中    華    民    國    99    年    5     月    24    日
                                書  記  官  楊茱宜
附註：
抗告人之配偶、三親等內之血親、二親等內之姻親，或抗告人為
法人、中央或地方機關時，其所屬專任人員具有律師資格並經法
院認適當者，亦得為第三審代理人。
抗告人或其法定代理人具有律師資格者及前項情形，應於提起抗
告或委任時釋明之。

司法院資訊處製作；財團法人民間司法改革基金會備份。
